【裁判字號】    99,消債聲,6
【裁判日期】    990323
【裁判案由】    聲請免責
【裁判全文】
臺灣板橋地方法院民事裁定             99年度消債聲字第6號
聲  請  人
即  債務人  甲○○
代  理  人  黃仕翰律師
上列當事人因消費者債務清理條例聲請免責事件，本院裁定如下
：
    主  文
債務人甲○○不免責。
    理  由
一、按法院為終止或終結清算程序之裁定確定後，除別有規定外
    ，應以裁定免除債務人之債務，消費者債務清理條例第 132
    條定有明文。又債務人有下列各款情形之一者，法院應為不
    免責之裁定，但債務人證明經普通債權人全體同意者，不在
    此限：一、於七年內曾依破產法或本條例規定受免責；二、
    隱匿、毀損應屬清算財團之財產，或為其他不利於債權人之
    處分；三、捏造債務或承認不真實之債務；四、因浪費、賭
    博或其他投機行為，致財產顯然減少或負擔過重之債務，而
    生開始清算之原因；五、於清算聲請前一年內，已有清算之
    原因，而隱瞞其事實，使他人與之為交易致生損害；六、明
    知已有清算原因之事實，非基於本人之義務，而以特別利於
    債權人中之一人或數人為目的，提供擔保或消滅債務；七、
    隱匿、毀棄、偽造或變造帳簿或其他會計文件之全部或一部
    ，致其財產之狀況不真確；八、故意於財產及收入狀況說明
    書為不實之記載，或有其他故意違反本條例所定義務之行為
    ，亦為同條例第134 條所明定。復按消費者債務清理制度並
    非在使債務人恣意消費所造成之債務，轉嫁予債權人負擔，
    債務人免責制度，應在鼓勵勤勞誠實之債務人，而非縱容債
    務人奢侈浪費，倘債務人於聲請清算前之相當期間內，利用
    信用金融之機會，恣意為非屬通常生活所需之鉅額消費或作
    奢侈性、浪費性之消費，而不在意日後履行返還之能力，反
    而算計消費者債務清理條例中之免責制度，濫用清算程序以
    規避其應負擔之償還責任，自與消費者債務清理條例之立法
    本旨有違。再者，消費者依清算程序清理債務，債權人已因
    之蒙受相當損失，其程序之進行應秉持公正與誠信，如債務
    人對於清算之原因有可歸責性，或有虛偽不實、違反誠信、
    違反本條例所定義務之行為，致害及債權人之權益，或影響
    清算程序之進行，自不宜予以免責（消費者債務清理條例第
    134條立法理由參照）。
二、本件債務人甲○○聲請消費者債務清理條例之清算事件，前
    經本院於民國98年12月15日裁定開始清算程序，並同時終止
    清算程序，有本院98年度消債清字第143 號裁定在卷可稽，
    是上開終結清算程序業已確定。另經本院於99年1 月15日以
    板院輔民賢99年度消債聲字第6 號函通知債務人及全體無擔
    保債權人，請其等於10日內就本院應否裁定免除債務人債務
    陳述意見，其等意見如下：
(一)、債權人臺北富邦商業銀行股份有限公司表示：債務人於93年
    10月間申請「所得信用貸款」，表示其借款係為代償中國信
    託商業銀行信用卡債務新臺幣（下同）100,000 元、大眾銀
    行現金卡債務79,141元，共計借得200,000 元，然至98年9
    月，債務人負債總額竟陸續增加而高達1,928,874 元（尚不
    包括非擔任借款人之其他巨額保證債務），債務人之負債額
    度相較93年底幾近暴增近9 倍多，顯見其並未樽節開銷，且
    有投機、浪費之習性，導致負債積重，應裁定不予免責等語
    （見本院卷第19頁至第24頁）。
(二)、債權人國泰世華商業銀行股份有限公司表示：債務人之債務
    內容包含信用卡、現金卡及小額信貸等，而觀其消費明細，
    皆為大量密集預借現金，以93年12月為例，債務人預借現金
    約為80,000元，實已超出債務人所稱每月可支配之所得30,0
    00元，其顯有因浪費致負擔過重之債務，應不得免責等語（
    見本院卷第25頁至第28頁）。
(三)、債權人渣打國際商業銀行股份有限公司表示：債權人於93年
    7 月5 日代償債務人對萬泰銀行之現金卡債務20,387元、大
    眾銀行之現金卡債務78,613元，其後債務人仍持信用卡持續
    預借現金，導致負欠信用卡債務高達117,412 元（未加計利
    息及違約金）。債務人現年36歲正值有工作能力之壯年，如
    努力還款應無不能清償之情事，請鈞院裁定不予免責等語（
    見本院卷第29頁至第35頁）。
(四)、債權人台新國際商業銀行股份有限公司表示：債務人信用卡
    消費內容為：93年7 月6 日代償萬泰銀行及中信銀行之欠款
    ，代償總額為110,000 元，其後即未再刷卡消費。另債務人
    使用現金卡於93年6 月提領111,000 元、同年11月提領70,0
    00元、94年1 月提領115,000 元，其提領之金額及次數顯然
    均已逾越一般人通常生活所需支出之金額，乃有因浪費致負
    擔過重之債務之情事，故懇請鈞院裁定債務人不免責等語（
    見本院卷第36、37頁）。
(五)、債權人大眾商業銀行股份有限公司表示：債務人自陳其月薪
    30,000元，本件債權人分配總額為0 ，倘債務人聲請清算前
    二年間，可處分所得扣除個人及依法應受其扶養者所必要生
    活費用之數額為正數者，依消費者債務清理條例第133 條規
    定，應裁定不免責。又債務人欠款為1,928,874 元，其月薪
    扣除必要生活費用後尚餘8,958 元，最大債權銀行台新銀行
    前曾提出同意每月5,000 元之還款方案，然債務人竟拒絕此
    方案，顯見其無還款誠意。請鈞院裁定不免責等語（見本院
    卷第38頁）。
(六)、債權人中國信託商業銀行股份有限公司表示：債務人積欠信
    用卡債務176,962 元、現金卡債務57,110元，其中債務人以
    信用卡於93年12月間預借現金100,000 元，顯非一般日常生
    活之支出金額，有浪費之行為，債務人正值青壯，具有工作
    能力，應竭力清償債務，以防止消費者債務清理條例被濫用
    ，影響債權人公平受償機會，懇請鈞院裁定不免責等語（見
    本院卷第40頁至第58頁）。
(七)、聲請人即債務人則表示：經與各債權銀行聯繫後，實無法取
    得普通債權人全體同意免責之證明，另其所有之車號NN6-90
    0 號機車，殘值係介於12,000元至13,000元間等語（見本院
    卷第10頁）。
三、經查，依前開各債權人之陳報，渣打銀行於93年7 月5 日代
    償債務人就萬泰銀行之現金卡債務20,387元、大眾銀行之現
    金卡債務78,613元，台新銀行於93年7 月6 日代償債務人就
    萬泰銀行之債務30,000元、中國信託商業銀行之債務80,000
    元，台北富邦銀行於93年10月21日代償債務人就中國信託商
    業銀行之信用卡債務100,000 元、大眾銀行之現金卡債務79
    ,141元；債務人另於93年8 月4 日、5 日及12月7 日、13日
    ，分別向中國信託商業銀行預借現金30,000元、50,000元、
    60,000元、40,000元，93年12月間向國泰世華銀行預借現金
    80,000元；再觀之中國信託商業銀行所提債務人之信用卡消
    費明細，其分別於93年4 月28日、93年5 月26日、93年6 月
    30日於強棒保齡球館有消費5,300 元、6,000 元、11,200元
    之情形，綜觀債務人借款金額、次數及信用卡消費明細內容
    等，可認債務人並未謹慎消費、撙節開支，節省生活非必要
    性之支出以求致力還款予各債權人，反以辦理現金卡、信用
    卡之方式，為大量、非必要性之消費支出行為，致負擔過重
    之債務，揆諸上揭說明，為避免其規避債務之道德風險及衡
    平債權人與債務人間之公正與誠信，本件聲請人聲請免責，
    應屬無理。
四、綜上所述，本院認聲請人有消費者債務清理條例第134條第4
    款之因浪費行為，致負擔過重之債務而生開始清算之原因之
    情事存在，依照首揭規定，本件聲請人不得免責，爰裁定如
    主文。
中    華    民    國    99    年    3     月    23    日
                  民事第三庭    法  官  吳金芳
上為正本係照原本作成。
如不服本裁定，應於裁定送達後10日內，以書狀向本院提出抗告
，並繳納抗告費新臺幣1千元。
中    華    民    國    99    年    3     月    23    日
                                書記官  陳昭綾

司法院資訊處製作；財團法人民間司法改革基金會備份。
